【裁判字號】    92,上易,718
【裁判日期】    921224
【裁判案由】    詐欺
【裁判全文】
臺灣高等法院高雄分院刑事判決                    九十二年度上易字第七一八號
    上  訴  人  臺灣屏東地方法院檢察署檢察官
    被      告  甲○○
    被      告  乙○○
    右二人共同
    選任辯護人  孔福平律師
右上訴人因被告詐欺案件，不服臺灣屏東地方法院八十九年度易字第一三六二號中華
民國九十二年四月三日第一審判決（起訴案號：臺灣屏東地方法院檢察署八十九年度
偵續一字第九號），提起上訴，本院判決如左：
      主  文
上訴駁回。
      理  由
一公訴意旨略以：被甲○○原係屏東縣高樹鄉鄉長，其妻被告乙○○（原名鍾麗娥）
  則係立大營造工程有限公司（下稱立大公司）之負責人，渠等於民國八十四年二月
  間，明知財務已陷入困境，竟共同意圖為自己不法之所有，由被告甲○○出面向告
  人丙○○佯稱：伊因貪污案件涉訟，務必趕在被停職前，向高樹鄉公所購買數筆鄉
  有山坡地，以便在停職後，在所購土地上建築小木屋出售獲利云云，致使告訴人丙○○陷於錯誤，而陸續將款項借與被告甲○○。惟被告甲○○得款後，並未用於購
  置鄉有土地，迨同年十一月初，雙方結算借款本息，乃由被告乙○○簽發發票日八
  十四年十一月三日，面額新臺幣（下同）一千零八十萬元之本票一紙交與告訴人丙○○收受。嗣被告甲○○再以需款繳付銀行利息，以便向銀行追加貸款來償還上述
  借款為由，再陸續於同年十二月底、八十五年二月底、五月二十三日、五月底，再
  向告訴人丙○○分次借款，每次各五十萬元，並分別簽發票號五一二二四、五一二
  三三、五一二九九、0000000，發票日期分別為八十五年三月二十三日、四
  月二十三日、七月二十三日、八月二十三日，面額均為五十萬元之支票四紙交付告
  訴人丙○○。然上開支票屆期提示均不獲付款。旋告訴人丙○○於八十四年八月間
  ，持被告乙○○簽發之上述本票聲請原審法院裁定准予強制執行，但被告乙○○竟
  向該院提起確認本票債權不存在之訴，否認上述借款之存在，告訴人丙○○始知被
  騙，因認被告甲○○、乙○○係犯刑法第三百三十九條第一項之詐欺取財罪云云。
二按犯罪事實應依證據認定之，無證據不得認定犯罪事實；又不能證明被告犯罪者，
  應諭知無罪之判決，刑事訴訟法第一百五十四條第二項、第三百零一條第一項分別
  定有明文。次按認定不利於被告之事實，須依積極證據，苟積極證據不足為不利於
  被告事實之認定，即應為有利於被告之認定，更不必有何有利之證據；另告訴人之
  指訴，係以使被告受刑事訴追為目的，是其陳述是否與事實相符，仍應調查其他證
  據以資審認；而認定犯罪事實所憑之證據，雖不以直接證據為限，間接證據亦包括
  在內，然而無論為直接或間接證據，其為訴訟上之證明，須於通常一般人均不致有
  所懷疑，而得確定其為真實之程度者，始得據為有罪之認定；且刑法第三百三十九
  條第一項詐欺罪之成立，以意圖為自己或第三人不法之所有，以詐術使人陷於錯誤
  ，而將本人或第三人之物交付為要件。所謂以詐術使人交付，必須被詐欺人因其詐
  術而陷於錯誤，若所用之方法不能認為詐術，亦不致使人陷於錯誤，即不構成該罪
  ，最高法院分別著有三十年上字第八一六號、五十二年臺上字第一三ＯＯ號及四十
  六年臺上字第二六○號判例足資參照。
三本件公訴人認被告甲○○、乙○○共同涉有刑法第三百三十九條第一項之詐欺罪嫌
  ，無非係以告訴人丙○○之指訴、被告乙○○簽發之面額一千零八十萬之本票一紙
  、面額均為五十萬元之支票四紙暨退票理由單、告訴人聲請裁定前揭本票准予強制
  執行之裁定書，及被告乙○○提起確認本票債權不存在之訴經原審法院以九十年度
  簡上字第三一號判決等為其論據。訊據被告甲○○及乙○○均堅決否認有何詐欺犯
  意，辯稱：於八十四年五月底，甲○○所涉貪污案（業經最高法院以八十七年度臺
  上字第一八七０號判決無罪確定）於本院審理中，告訴人以其與本院承辦法官交情
  深厚，可為被告甲○○擺平官司為由，多次向被告甲○○索取金錶、金飾及現金，
  伊等均應其需求而交付，嗣於同年七月二十一日，告訴人更以該案審判長須款一百
  二十萬元給院長，而向伊等索款，然伊等已無力支付，告訴人乃佯稱代向他人借款
  一百萬元支應，被告乙○○乃簽發八十五年一月二十四日，面額一百萬元之支票一
  紙予告訴人代為調現，嗣該支票到期，告訴人佯稱已得金主同意延期，被告乙○○
  乃再簽發八十五年三月二十三日、四月二十三日到期，面額均為五十萬元之支票各
  一紙予告訴人，然前述面額一百萬元之支票，告訴人則藉故未還，嗣前述五十萬元
  之支票屆期後，因伊等無力兌現，乃另簽發八十五年七月二十三日及同年八月二十
  三日，面額亦各為五十萬元之支票二紙予告訴人以延期，而原有之五十萬元支票二
  紙，告訴人竟以借款之金主出國，無法返還為由拒予返還，此即告訴人持有被告等
  支票之緣由。而另紙被告乙○○八十四年十一月三日簽發，面額一千零八十萬元之
  本票，則係告訴人以其與華僑銀行屏東分行之經理熟稔可代為辦理貸款為由，誘使
  伊等向該分行貸款九千萬元，同年十一月三日，告訴人以申貸情事已然洽妥，惟擔
  保品尚有不足，故要求被告乙○○簽發一千零八十萬元之本票質交行庫，被告乙○○不疑有詐，乃簽發前揭本票予告訴人，然其後貸款因故無法辦成，告訴人竟以本
  票在銀行保管中亦拒不返還，孰料其後竟聲請本票裁定等語。
四經查：
(一)告訴人自承與被告甲○○相識十餘年，而被告甲○○因貪瀆案涉訟，有向銀行借款
  二億元左右，是用人頭及有超貸情形，因銀行催繳利息，被告甲○○乃於八十五年
  二月二十三日，向告訴人借款五十萬元，利息二分，被告並簽發八十五年四月二十
  三日，面額五十萬元支票與伊，另外在同年五月二十三日、同年六月八日，及之前
  於八十四年十二月二十三日，被告甲○○亦均向告訴人各借款五十萬元，利息亦一
  分至二分半不等，且於八十四年間，甲○○亦向告訴人借款一千零八十萬元，由被
  告乙○○（原名鍾麗娥）簽發發票日八十四年十一月三日，面額一千零八十萬元之
  本票予其，隔月被告甲○○則交付其簽發，面額一百萬元之支票做為利息，當時約
  定利息二分五厘，故總借款一千三百八十萬元，被告均未返還，利息甲○○付到八
  十五年八月二十三日等情，有告訴人偵訊之訊問筆錄在卷可證（見八十六年偵續字
  第九三號偵查卷第六十三頁至第六十五頁），則依告訴人所述，因告訴人與被告等
  既相識十餘年，對彼等經濟狀況當知之甚稔，而借款時告訴人亦知曉被告係欲支付
  銀行利息，始陸續借貸被告甲○○二百萬元（扣除有本票為據之一千零八十萬元及
  利息一百萬元），並有收受一分至二分半不等之利息，則被告甲○○如真有向其借
  款，即顯無何施用詐術使告訴人陷於錯誤之情事可言。況且，告訴人於八十五年八
  月八日向臺灣屏東地方法院檢察署提出告訴時，僅表示被告甲○○簽五十萬元支票
  向伊調借現款，屆期未獲付款等語（見八十五年偵字第五二九０號偵查卷第一頁反
  面）；嗣於偵查中表示係因基於朋友之情誼才借被告甲○○錢，且被告甲○○向伊
  借一千多萬元等語（同上卷第十頁至第十一頁）；又於八十五年八月二十五日提出
  告訴狀表示向其弟鍾仁榮調借一百萬元，轉借與被告甲○○，且被告甲○○以鄉長
  官司擺平後將爭取建設經費，經營工程及買賣山坡地等為由，向其借款一千萬元等
  語（同上卷第十二頁至第十四頁），乃告訴人所稱借款金額改為一千一百萬元；迄
  八十五年十月九日復提出告訴狀表示被告甲○○、乙○○夫婦向其騙稱借款係可向
  銀行借款償還借款，而前後共向其借得一千三百八十萬元等語（同上卷第五十頁至
  第五十一頁）；惟於本院審理中告訴人係稱：被告甲○○找伊合夥買山坡地，由他
  蓋房子後，再來分房子，伊出資一千萬元，未約定如何分，是看他蓋幾間房子才決
  定如何分云云，經本院詢以共有幾人合夥時，告訴人又稱：有三人，伊與甲○○、
  李啟文，伊及李啟文各出資五百萬元云云（見本院卷(一)第三十四頁至第三十五頁）
  ，亦即告訴人所述被告甲○○向其借款之原因及金額前後不一，又其為何借與被告
  高額現款亦有因朋友之誼，亦有因誤認可得利益，或是為合夥之故。況且，告訴人
  復因涉及假借前總統李登輝之弟「李炳南」之名義，向高雄市議會前議長朱安雄友
  人王豐銓詐騙一百萬元之司法黃牛案收押，且有多次詐欺前科一節，亦有報紙影本
  二份、告訴人在押在監資料表暨臺灣高等法院被告全國前案紀錄表、本院八十七年
  度上易字第一二三號告訴人詐欺案件判決影本各一份在卷足稽（見本院卷(二)第七十
  三頁至第七十四頁、第一０五頁、本院卷(一)第七十一頁至第九十八頁），則告訴人
  陳述之可信度非無可疑，又所述情節一再齟齬，而被告甲○○及乙○○如僅係藉詞
  借款，告訴人復自承曾向被告二人收取利息達七十多萬元（見本院卷(一)第二一六頁
  ），如此尚難謂被告二人曾施以詐術致告訴人陷於錯誤。
(二)又被告乙○○雖於八十四年十一月三日，簽發面額一千零八十萬元之本票（八十萬
  元為利息），及被告甲○○簽立切結書（內容記載八十四年三月三日甲○○收到告
  訴人丙○○交付之一千萬元）各一紙交與告訴人為據（見八十九年偵字第五二九０
  號偵查卷第一０四頁），且該切結書上並有告訴人之弟鍾仁榮為證，然上開切結書
  所載內容為被告甲○○所否認，且於其上簽名為證之證人即告訴人之弟鍾仁榮，亦
  於偵查中證稱：伊簽該切結書時，僅有「甲○○」之簽名，其餘空白，伊並未見告
  訴人交付金錢與被告甲○○（見八十九年偵續一字第九號第九頁反面至第十頁），
  ‧告訴人叫伊在原審潮州簡易庭開庭時（八十五年度潮簡字第三八三號確認本票債
  權不存在事件），說有當面點交一千萬元與甲○○等語（見八十六年度偵續字第九
  三號偵查卷第一三七頁至第一三九頁），如此尚難以上開本票及切結書認定告訴人
  與被告二人間有本票所載債權債務關係存在。且告訴人持有前述本票並聲請本票裁
  定後，經發票人即被告乙○○向原審提出確認本票債權不存在之訴，經審理後亦認
  告訴人無法舉證業已將一千萬元借款交付與被告甲○○，而判決確認該紙本票債權
  不存在確定一節，此有原審法院八十五年度潮簡字第三八三號、九十年度簡上字第
  三一號民事判決、最高法院九十二年度台簡抗字第二十二號民事裁定各一份在案可
  稽（見原審卷第五十八頁至第六十頁、第二一八頁至第二二二頁，本院卷(一)第一七
  一頁至第一七二頁），並經本院調取上開卷證核閱無訛。是以，告訴人自不得僅憑
  告訴人持有被告乙○○簽發之本票，即認告訴人遭被告乙○○詐騙一千萬元。至告
  訴人雖另提出存摺及不動產抵押資料證明曾出借票面金額與被告二人，惟上開證據
  僅足以證明告訴人有資金，亦不足以證明曾交付該等款項與被告二人，如此亦不得
  以被告二人簽發支票及本票與告訴人，而認定曾自告訴人處取得票面金額。
(三)至被告甲○○、乙○○所辯：本件係被告甲○○因貪瀆案涉訟中，告訴人假藉其與
  本院受命法官交情深厚，可代為打通關節為由，陸續向其詐款，被告二人因此交付
  支票數紙並購買勞力士錶、金飾，及因告訴人佯稱與僑銀屏東分行相熟，可代辦貸
  款，嗣因無法辦成，告訴人竟將被告乙○○所簽應質交予銀行之一千零八十萬元本
  票據為己有，進而聲請本票裁定，涉有詐欺及侵占等罪嫌，業經檢察官提起公訴，
  並由原審法院以九十年易緝字第十七號受理中等語，乃有臺灣屏東地方法院八十八
  年度偵字第二五０八號起訴書（見原審卷第二五四頁至第二五五頁）及原審法院九
  十二年九月二十三日屏院高刑慎90年易緝17字第二００九七號函各一份附卷可憑（
  見本院卷(一)第一九二頁），惟上開案件既尚在審理中，而未確定，且被告甲○○貪
  污案件於本院第一次審理後係為有罪判決一節，亦有本院八十四年上訴字第九六四
  號判決書影本一份在卷可稽（見八十六年度偵續字第九三號偵查卷第九十四頁至第
  九十七頁），如此自難僅因告訴人未能證明確有交付借款，而認定被告二人係因告
  訴人之詐騙，始簽發本件支票及本票。況且，告訴人亦提出被告甲○○承認其真正
  之切結書（見本院卷(一)第一八七頁），該切結書明示「請告訴人請教本院承辦法官
  並要求詳細審理調查關照，並未涉及任何金錢之事，若有人猜疑，則屬偽造不實」
  等語，有該切結書影本一紙在卷可佐（見本院卷(一)第一二一頁），此外，復有告訴
  人提出其與被告甲○○對話之錄音譯文，被告甲○○曾說伊「絕對不花錢走後門」
  等語，亦有譯文一份在卷可據（見原審卷第一八二頁），則被告甲○○是否係因受
  騙欲行賄本院法官而交付本案支票，乃非無可疑之處。另證人張金生、邱木泉亦於
  偵查中結證稱：私人向華僑商業銀行貸款於擔保品不足情形下，並不得以本票質押
  等語（見八十九年偵續一字第九號偵查卷第七頁至第八頁），而被告乙○○身為立
  大公司之負責人，長時期經營商業，與金融機構往來必然從密，何以不知上情，竟
  僅因告訴人佯稱為供銀行貸款補足擔保之用即交付本件鉅額本票一紙，亦屬引人疑
  竇。惟被告二人上開所辯縱無法確認其真實，惟告訴人指訴受騙情節前後不一，又
  未能舉證確曾交付金錢與被告甲○○、乙○○，自難僅因告訴人持有被告二人簽發
  之支票或本票等無因證券，即認被告確有何向其借款甚至詐欺情事。
(四)綜上所述，告訴人與被告甲○○、乙○○間雖有金錢糾葛，並簽發支票及本票與告
  訴人收執，惟告訴人所稱被告二人詐騙情節及所借金額反覆不一，又無法舉證交付
  該等票款金錢與被告二人，自不得以發票人未給付票款，逕認係發票人故意借款不
  還而係詐欺。是以，揆諸首揭法條及判例意旨說明，自不能認定被告甲○○、乙○○犯罪。
五此外，本院復查無其他積極證據，足證被告甲○○、乙○○有刑法第三百三十九條
  第一項之詐欺取財之犯行。原審以不能證明被告甲○○、乙○○犯罪，而諭知被告
  二人無罪之判決，核無不合，上訴人上訴意旨仍執陳詞，指摘原判決不當，並無理
  由，應予駁回。
據上論斷，應依刑事訴訟法第三百六十八條，判決如主文。
本案經檢察官郭振昌到庭執行職務。
中      華      民      國     九十二    年    十二     月    二十四    日
                           臺灣高等法院高雄分院刑事第六庭
                                  審判長法官  王憲義
                                        法官  范惠瑩
                                        法官  謝靜雯
右正本證明與原本無異。
不得上訴。
                                  法院書記官  廖素珍
中    華民    國      九十二      年      十二      月    二十四    日


司法院資訊處製作；財團法人民間司法改革基金會備份。
